臺灣臺中地方法院刑事判決
110年度金訴字第26號
公  訴  人  臺灣臺中地方檢察署檢察官
被      告  林佳欣



上列被告因詐欺等案件，經檢察官提起公訴（109年度偵字第187
26號），本院判決如下：
    主    文
林佳欣無罪。
    理    由
一、公訴意旨略以：被告林佳欣於民國109年4月初某日起，加入
    真實姓名年籍不詳、自稱「林經理」、「Barret Lin」等成年
    男子所操縱、指揮之具有持續性、牟利性之詐欺集團，屬有
    結構性之犯罪組織，以每日新臺幣（下同）1,600元之代價
    ，負責收受車手提領所得之詐欺款項後，依指示交付予詐欺集
    團指定之人。被告與「林經理」、「Barret Lin」、擔任車
    手之廖國彬及所屬詐騙集團成員，共同意圖為自己不法之所
    有，基於三人以上共犯加重詐欺取財、隱匿犯罪所得去向，
    使他人逃避刑事追訴，而移轉犯罪所得之犯意聯絡，為下列之
    犯行：㈠詐欺集團某成員於109年4月7日10時許，撥打電話予賴
    秀賢，自稱為賴秀賢姪女，佯稱已更換手機門號云云，又於
    109年4月8日9時30分許，以阮氏蘭香所申辦之門號00000000
    00號行動電話撥打電話予賴秀賢，佯稱：急需借款云云，致
    賴秀賢陷於錯誤，於同日10時48分許，匯款20萬元至廖國彬
    所有之臺灣銀行中工分行帳號000000000000號帳戶（下稱臺
    銀帳戶）。廖國彬即依詐欺集團成員指示，於同日13時5分
    許，至臺中市西屯區工業區一路196號臺灣銀行臺中工業區
    分行，持臺銀帳戶存摺、印章，臨櫃提領18萬元；另於同日
    13時50分許，至臺中市西屯區工業區一路98之130號全家超
    商臺中金工店，持臺銀帳戶金融卡，操作自動櫃員機提領2
    萬元。㈡詐欺集團某成員於109年4月8日10時40分許，以史庭
    卉所申辦門號0000000000號撥打電話予陳彥哲之妻陳翁滿，
    自稱為陳彥哲之孫女，佯稱：急需借款云云，經陳翁滿轉知
    陳彥哲，致陳彥哲陷於錯誤，於同日11時44分，匯款27萬元
    至廖國彬所有之新光銀行南臺中分行帳號0000000000000號
    帳戶（下稱新光帳戶）。廖國彬即依詐欺集團之指示，於同
    日12時21分許，至臺中市○○區○○○道0段000號新光銀行中港
    分行，持新光帳戶存摺、印章，臨櫃提領30萬元（含案外人
    黃陳素琴於109年4月8日11時30分許匯款至該帳戶之10萬元
    ）；另持新光帳戶金融卡，操作自動櫃員機提領7萬元，隨
    即依詐欺集團指示，於同日14時26分許，至臺中市○○區○○○
    道0段000號星巴克中港門市，將當日所領得之款項共計57萬
    元交付予被告。被告取得57萬元款項後，自臺中搭乘高鐵至
    高鐵新竹站內之星巴克門市，扣除1萬元後，交付56萬元予
    詐欺集團成員，再依指示將2,000元匯出後，得款8,000元，
    以此方式掩飾、隱匿詐欺不法所得之本質、來源及去向，因認
    被告涉犯刑法第339條之4第1項第2款之三人以上共同犯詐欺
    取財、洗錢防制法第14條第1項之洗錢罪嫌等語。
二、按犯罪事實應依證據認定之，無證據不得認定犯罪事實；不
    能證明被告犯罪或其行為不罰者，應諭知無罪之判決。刑事
    訴訟法第154條第2項、第301條第1項分別定有明文。次按事
    實之認定，應憑證據，如未能發現相當證據，或證據不足以
    證明，自不能以推測或擬制之方法，以為裁判基礎；而認定
    不利於被告之事實，須依積極證據，苟積極證據不足為不利
    於被告事實之認定時，即應為有利於被告之認定；所謂認定
    犯罪事實之積極證據，雖不以直接證據為限，間接證據亦包
    括在內，然而無論直接或間接證據，其為訴訟上之證明，須
    於通常一般之人均不致有所懷疑，而得確信其為真實之程度
    者，始得據為有罪之認定，倘其證明尚未達到此一程度，而
    有合理之懷疑存在時，自不能以推測或擬制之方法，以為有
    罪裁判之基礎（最高法院30年度上字第816 號、40年度台上
    字第86號、76年度台上字第4986號判決意旨參照）。又檢察
    官對於起訴之犯罪事實，應負提出證據及說服之實質舉證責
    任，倘其所提出之證據，不足為被告有罪之積極證明，或其
    指出證明之方法，無從說服法院以形成被告有罪之心證，基
    於無罪推定之原則，自應為被告無罪判決之諭知，刑事妥速
    審判法第6條亦有明文。
三、公訴人認被告涉犯刑法第339條之4第1項第2款之三人以上共
    同犯詐欺取財、洗錢防制法第14條第1項之洗錢罪嫌，無非
    係以被告有於109年4月8日14時26分許，至臺中市○○區○○○道
    0段000號星巴克中港門市，收取廖國彬所交付之57萬元款項
    後，從臺中搭乘高鐵至高鐵新竹站內之星巴克門市，扣除1
    萬元後，再將56萬元款項交付予詐欺集團成員，並依指示將
    2,000元匯出後，得款8,000元，且有指認犯罪嫌疑人紀錄表
    －廖國彬指認、路口監視器翻拍畫面、新光銀行中港分行櫃
    臺、自動櫃員機監視器翻拍畫面、星巴克中港門市監視器翻
    拍畫面、臺灣銀行臺中工業區分行櫃臺監視器翻拍畫面、廖
    國彬臺灣銀行000000000000帳戶交易明細表、新光銀行0000
    000000000帳戶交易明細表、陳彥哲報案資料：內政部警政
    署反詐騙諮詢專線紀錄表、陳彥哲提出之郵政跨行匯款申請
    書、帳戶個資檢視、賴秀賢報案資料：內政部警政署反詐騙
    諮詢專線紀錄表、賴秀賢提出之郵政跨行匯款申請書、廖國
    彬臺銀帳戶存摺封面及內頁影本、廖國彬提出之LINE對話紀
    錄、中華電信NGUYEN THI LAN HUONG申辦0000000000號雙向
    通聯紀錄資料、亞太行動0000000000號雙向通聯紀錄資料、
    薪資結算表，證人即告訴人賴秀賢、陳彥哲警詢指訴、證人
    即同案被告廖國彬警詢供述等用為起訴之依據。 
四、被告固坦承因見報紙求職廣告欄徵求「會計」、「帳務員」
    、「線上客服」之工作，遂透過廣告上所刊登LINE通訊軟體
    與「林經理」連絡，表示願應徵「帳務員」或「線上客服」
    工作，雙方並於LINE上就工作內容進行溝通對話，而後被告
    即依指示於109年4月8日先至臺中市○○區○○○道0段000號星巴
    克中港門市，收取廖國彬所交付之57萬元款項後，再依指示
    從臺中搭乘高鐵至高鐵新竹站內之星巴克門市，於扣除1萬
    元後，再將56萬元交付予其他詐欺集團成員，並依LINE之指
    示將2,000元匯出後，暫時保管8,000元公款，隔日（即4月9
    日）在另向林美英收取款項時，因感覺有異遂向擔任警察之
    友人鄒暐驊詢問，並於4月12日傍晚與鄒暐驊共同至第四分
    局大墩派出所報案，後即便再接到「林經理」工作指示亦推
    脫拒絕，足證其並無參與詐欺集團共同進行加重詐欺與洗錢
    犯行等語。經查：
　㈠被告因見自由時報刊登求職廣告，是與該刊登廣告者以LINE
    通訊軟體進行工作內容溝通聯繫等情，業經被告提供該求職
    廣告及LINE聯繫內容在卷可查（見本院卷第147、53至113頁
    ，與偵卷第133至191頁相同），觀諸該刊登之求職告係使
    用「科技公司」、「會計」、「帳務員」、「線上客服」、
    「薪38000~60000」、「誠實富有責任感」、「學歷不拘 男
    女不拘」、「LINEbarret9999」、「00000-000000洽林經理
    」、「中市○○區○○路000號22樓」等文字（見本院卷第147頁
    ），並無任何詐騙行為之暗示，相較於一般求職廣告亦無特
    殊性，實難認被告對該廣告內容暗藏擔任詐騙行為能有所認
    識。再就被告開始與該廣告刊登者進行聯繫之對話內容以觀
    ，諸如：「您好，我在報紙看到的」、「你好」、「請問還
    有在徵人嗎？」、「請問您要應徵什麼職務」、「請問帳務
    員或線上客服還有缺嗎？」「有 麻煩請先傳履歷給我，任
    何人力銀行的履歷格式都可以，用手機開啟之截圖傳給我  
    看過履歷再跟您聯絡」、（被告隨即傳制式履歷表格）、「
    請問目前是在哪一家公司」、「台灣國際物業管理股份有限
    公司」、「請問您什麼時間方便聯絡？」、「4點後即可  
    謝謝您」、「經理您好  請問公司名稱：數位科技股份有限
    公司  是對嗎」、「是」、「好的謝謝您」、「經理您好，
    請問方便提早去看看公司，或面試嗎？」、「這是公司目前
    需求客服的部分，你先登入看看」。依上開求職過程雙方初
    始之對話，實與一般謀職時勞雇雙方聯繫之內容相同，並無
    任何特殊之處，且被告亦依循常例提出面試洽談的請求，對
    方亦要求被告提供個人履歷資料，顯見被告主觀上之認知係
    進行正常之謀職行為。
　㈡其後，雙方針對實際工作內容亦有一定對話，包括被告提出
    「您好，請問公司從事博奕產業嗎？」，對方迅即回應「你
    有沒有登入去看？這哪裡是博奕？」，被告因此回覆「經理
    不好意思，請不要誤會，我只是想先了解公司走向而提出詢
    問，至於登入的部分，想詢問公司是否有官方帳號可以供測
    試用呢？」、「如果有登入，就會知道網站目前還在建置中
    」、「有的  我有看到臉書的粉絲專頁」、「經理您好  我
    的這邊工作預計做到3/31，明天左右  請問工作上有什麼安
    排，我可以做協助的嗎？或是帳務人員部分，有哪些可以提
    早了解的呢！謝謝您」，然後被告即傳送個人身分證正反照
    片，對方回應「明天妳一樣是這個時間下班嗎？」、「我明
    天下午4點下班」、「好，明天下午連絡」、「好的  謝謝
    您」、「下班請跟我聯絡」，被告再傳送「現居地址：台中
    市○○區○○○街000號3樓之10  緊急聯絡人：林慶怡  劉晏廷
    」、「請在分別同意以下兩個條款之後，附上手持證件照片
    ，如範本」、（對方傳送附上手持證件之照片範本）、「請
    問明天連同戶籍謄本補給經理方便嗎？」、隨後對方分別傳
    送「保密條款…………，您是否同意？」、「切結條款…………，您
    是否同意？」、「公司的公款，若有將公款挪用或佔為已有
    之情事，必須承擔背信、侵占及竊盜之罪名，您是否同意？
    」等內容，被告隨即於上開3項條款後方註記同意，並傳送
    個人手持證件之相片（見本院卷第55至59頁）。以被告對於
    應徵之職務內容確實有詢問、釐清之舉動，對方雖朧統矇混
    帶過，然以求職者有求於雇主之立場，被動因應對方要求逐
    一配合，作法上並無任何違法或不當之處。
　㈢再後，對方即開始向被告下工作指示，包括要求被告採購：
    「台灣製粉色/白色破壞袋28*38（＋4）cm快遞袋100個NT$20
    0」、「小氣泡袋雙層27*37cm50個」、「這兩項在網站上購
    買，另外到大賣場買A4公文封100入裝、油性筆（黑）」，
    並表明「需要先給妳公款的話，提供中信或台新、國泰世華
    之帳號，我請會計先匯給妳」、「估計妳文具品項備齊之後
    ，應該最快下星期一可以上班」等語（見本院卷第59頁），
    並就採購上開物品之相關事宜接續進行對話，也因此，被告
    配合先墊款採購上開物品，針對聯繫採購之過程，亦未發現
    有任何違反工作常情之處。　
　㈣對方接著開始指示實際工作，被告則回覆「經理 我預計搭火
    車到台南，抵達時間為10:28出門前會先查詢uber計程車車
    資，若到大慶車站與台中車站的費用差不到15元，將會直接
    搭來到台中車站，車票費用280＋15（轉乘費）＝約295」，並
    附上大慶到台中、台中到台南的火車時刻表，以及火車票卡
    等（見本院卷第67至69頁），對方並製作包括被告4月6日支
    付2000元、開銷1500、津貼1600、文具開銷1000、公款結餘
    15900元，隨後再將津貼由1600條整為1800，公款結餘改為1
    5700元之帳目表冊（見本院卷第75、77頁），凡此聯繫工作
    之內容，亦未出現有任何讓人聯想與詐騙事項有關之話語。
　㈤再就本件被告遭起訴加重詐欺取財、洗錢犯行有關之聯繫對
    話以觀：「經理請問明天有安排要去哪裡嗎？」、「明天10
    ：30在台中火車站待命就好」、「好的」、「經理我在火車
    站囉」、「找個地方坐一下，等一下告知你往哪裡」、「好
    的」、接下來雙方進行電話聯繫，時間分別為49秒、53秒、
    18秒、1分8秒，「點好下車之後，等我電話」，接下來再進
    行電話聯繫，時間分別為9分2秒、33秒、3分25秒，被告傳
    送所搭乘計程車之營業登記證（其上註明臺中市），「到高
    鐵站打給我」、「好的」、「剛剛到56萬要包入氣泡袋嗎玻
    璃袋」、並傳送台中至新竹之高鐵票，接下來進行電話聯繫
    ，時間分別為45秒、15秒、11秒，被告傳送新竹至台中之高
    鐵票，接下來進行電話聯繫3分18秒，「經理我在高鐵上囉
    」、「等等下車跟您回報」、「好」、「上計程車囉」、「
    到了」、「到妳家這一趟是225是吧？」、「是的」、「交
    通費用1700，咖啡200」、「好的」，接下來對方傳其上註
    記4月7日支付10000、開銷1200、津貼1600、轉出10000、公
    款結餘12900；4月8日支付10000、開銷1900、津貼1600、公
    款結餘19400之帳目表，「經理請問10000要匯去哪裡呢」、
    「先存妳那裡，明天再處理」、「好的」等內容（見本院卷
    第89至93頁），此部分除因電話聯繫無法判定其對話內容外
    ，單從所留存之LINE文字內容，亦難與詐騙事項產生聯想。
　㈥至被告辯稱於4月9日發現有異後，曾向擔任警察之友人鄒暐
    驊詢問，並於4月12日傍晚與鄒暐驊共同至第四分局大墩派
    出所報案乙情，經本院向臺中市政府警察局第四分局函詢，
    該局以110年3月29日中市警四分偵字第1100010842號函檢附
    職務報告3份及工作紀錄簿1份回覆，其中之職務報告內容分
    有：「109年4月12日民眾林佳欣於大墩派出所內報案時，職
    雖非案件承辦人，但考量該民眾有可能涉及相關詐騙案件，
    基於未來偵辦相關案件之需要，協助拍攝林佳欣全身特徵，
    以便日後用於比對相關詐騙案件關係人，檢附林佳欣當時拍
    攝的正面照  報告人：警員吳宜霖」、「109年4月12日19時
    許，民眾林佳欣向時值線上備勤員警蔡見成陳述相關案情，
    指稱因受人指派交付前往收取陌生人士的金錢，因林民擔心
    日後自身可能會涉及詐欺案件，職雖非案件承辦人，但考量
    該民眾有牽涉相關詐欺案件之疑慮，故從旁協助拍攝林佳欣
    全身特徴，以便日後用於比對相關詐欺案件。檢附林佳欣當
    時拍攝的正面照。報告人：警員吳宜霖」、「職蔡見成於10
    9年4月12日18-20時擔服線上備勤勤務接獲值班通報：有民
    眾至所報案遭詐騙，經返所後報案人林佳欣稱其遭詐騙集團
    利用當車手取款，因當時職還有案件要處理，就由所(大墩
    所)內詐欺案件專案小組人員吳宜霖、張書維處理，職就外
    出繼續處理案件職於當日20時返所，報案人林佳欣就已經離
    所。後經詢問專案小組人員，稱報案人林佳欣至所要報其遭
    詐騙集團利用當車手取款，地點在台北市、桃園市、台中市
    、台南市、高雄市等皆非本所轄區，正確地址也無法提供，
    也無被害人報案資料，且無資料可提供給警方，後詐欺案件
    專案小組人員吳宜霖，就請報案人林佳欣留下聯絡方式，並
    拍攝其本人照片，事後如有被害人報案或相關資訊，再與林
    佳欣聯絡。報告人：蔡見成」等記載內容（見本院卷第119
    至128頁）。顯然，當被告開始對所擔任之工作性質產生懷
    疑後，即向警方報案，果其於行為之際即有詐欺取財、洗錢
    犯罪之認識，又何以會於行為後向警方報案，反將自身置於
    犯罪曝光之危境而非選擇刻意隱瞞，實與趨吉避兇之人性相
    違，是被告辯稱將本件經手款項交付後，開始發覺有異，並
    因此向警方報案之陳述相符，此部分之事證當可為被告有利
    認定之依據。
　㈦另被告自4月12日傍晚向第四分局大墩派出所報案後，即便再
    接收到對方之工作指示，即以打疫苗無法工作等理由塘塞，
    未再配合指示進行收款轉交之行為，此部分亦可參看雙方LI
    NE對話中即有：「明天出發前先跟我確認過，不要急著買票
    」、「好的」、「經理不好意思，我臨時被通知要自主隔離
    14天，所以明天不能再過去了！可能要請你另外安排其他人
    過去了」，接下電話對談分別為2分18秒、5分3秒，以及其
    他有關隔離、送餐、轉帳10000元交易成功之截圖聯繫等內
    容（見本院卷第163、107至111頁），此部分亦可證明被告
    在對工作內容產生疑問後，即未再接續進行任何詐欺集團指
    示之事務。
　㈧再觀諸其餘諸如：「請問經理有需要統編嗎」、「沒關係 我
    可以報銷的」、「對方客戶一直說有事忙...」、「那我拿
    回台中，請問要怎麼交給會計師」、「經理請問明天有安排
    要去哪裏嗎？」、「明天暫時沒有，先待命」、「好的」、
    「會計師說明天沒事，連休三天吧」、「好的  請問經理會
    被扣薪水嗎？」、「那報紙上的是公司的電話嗎」等對話內
    容，表面上確實足以讓求職者相信係從事一般合法之工作內
    容，被告辯稱所擔任者係會計師之帳務並非詐欺集團車手，
    是幫忙收帳務再轉交給會計師助理，並不知道他們是詐欺集
    團等語（見本院卷第46頁），尚非全然無可採之處。揆諸實
    務上多有詐騙集團成員利用不實求職或貸款廣告向民眾詐騙
    ，致其等誤信而遭利用為收取贓款工具之諸多案例，堪認被
    告係不慎誤信詐騙集團所刊登之不實求職資訊，基於應徵工
    作之目的，視之為合法之工作內容而依指示為上開收取與轉
    交款項之行為。
　㈨公訴意旨固以被告具有加重詐欺取財、洗錢之故意為起訴依
    據，然查刑法針對故意固有確定故意與不確定故意之區別，
    其中確定故意需具備行為人明知並有意使其發生之雙重要件
    始得成立（參看刑法第13條第1項，學理論述為：知＋欲），
    至於不確定故意即行為人明知並具備發生不違背其本意之要
    件（參看刑法第13條第2項，學理論述為：知＋容認），然不
    論確定故意抑或不確定故意，其成立前提均須行為人對於所
    實施之犯罪行為具有認識，而有積極有意使其發生或消極容
    認其發生之差異，即便以不確定故意論定被告犯行，亦須證
    明被告對於所實施係屬犯罪行為確有所認識，實不能片面以
    被告定所知悉、難諉為不知等推斷方式，認定被告係有所認
    識。公訴意旨係以被告謀職過程對於所從事者係屬加重詐欺
    取財、洗錢犯行即有所認識，並因此進行款項收取與轉交行
    為，然對於被告究係於何種主客觀因素下，對於所擔任收取
    及轉交款項之行為涉及加重詐欺取財、洗錢犯行有所認識，
    並未舉證以實其說，單以被告客觀上有收取及轉交款項之行
    為，率即推斷被告即具有加重詐欺取財、洗錢之故意，實屬
    無據。
　㈩觀諸卷附被告與詐欺集團間之LINE通訊軟體對話紀錄，均無
    任何提及與詐騙有關之文字，又參諸被告傳送其工作履歷資
    料表，其上載明：被告之姓名、工作地點、所應徵工作之職
    務及技術專長等內容，實與一般求職人員所填寫資料別無二
    致，再細譯詐欺集團人員閱覽該履歷表後，即詢問被告目前
    所任職之公司為何，被告亦詢問所應聘公司之未來走向及業
    務內容，詐欺集團人員並要求被告備妥上班時所需之文具，
    甚至表示所交待購買之文具可向公司核銷報帳，並傳送「公
    款結餘」之帳目圖表截圖，被告前往各地點從事上開工作時
    ，對方亦會以「需要先給妳公款的話，提供中信或台新、國
    泰世華之帳號，我請會計先匯給妳」、「估計妳文具用品項
    備齊之後，應該最快下星期一可以上班」、「請問經理有需
    要統編嗎」、「沒關係 我可以報銷的」、「對方客戶一直
    說有事忙...」、「那我拿回台中，請問要怎麼交給會計師
    」、「會計師說明天沒事，連休三天」、「好的，請問經理
    這樣會被扣薪水嗎?」、「那報紙上的是公司的電話嗎」等
    用詞，凡此確實足讓被告認知係從事一般公司之合法行為，
    堪認被告應係不慎誤信詐騙集團所刊登之不實求職資訊，基
    於應徵工作之目的而為上開收取及轉交款項之行為，是單憑
    卷內現有客觀事證，尚無從逕自推論被告對於其上開所為，
    係為詐騙集團收取詐欺贓款有所認識。
五、綜上所述，本件依公訴人所提出之證據，尚不足以證明被告
    確有公訴意旨所指稱涉犯刑法第339條之4第1項第2款之三人
    以上共同犯詐欺取財、洗錢防制法第14條第1項之洗錢等罪
    嫌，被告前揭所辯，應屬可採。從而，依檢察官所提出之證
    據 ，尚未達於通常一般之人均不致有所懷疑，而得確信其
    為真實之程度；此外，本院依卷內現存全部證據資料，復查
    無其他證據足資認定被告確有檢察官起訴之犯行，即屬不能
    證明被告犯罪，依前開說明，自應為被告無罪之諭知。
據上論斷，應依刑事訴訟法第301條第1項，判決如主文。
本案經檢察官周佩瑩提起公訴，檢察官林煒容、蔣得龍到庭執行
職務。
中　　華　　民　　國　　111 　年　　1 　　月　　26　　日
            刑事第九庭  審判長  法  官  陳培維
                                法  官  陳怡珊
　　　　　　　　　　　　　　　　法  官  彭國能
以上正本證明與原本無異。
如不服本判決應於收受判決後20日內向本院提出上訴書狀，並應
敘述具體理由；其未敘述上訴理由者，應於上訴期間屆滿後20日
內向本院補提理由書（均須按他造當事人之人數附繕本）「切勿
逕送上級法院」。
告訴人或被害人如不服判決，應備理由具狀向檢察官請求上訴，
上訴期間之計算，以檢察官收受判決正本之日起算。
                                書記官  陳宇萱
中　　華　　民　　國　　111 　年　　1 　　月　　27　　日